【裁判字號】    99,消債抗,162
【裁判日期】    990906
【裁判案由】    聲請更生程序
【裁判全文】
臺灣高雄地方法院民事裁定           99年度消債抗字第162號
抗  告  人  甲○○
上列抗告人因聲請更生程序事件，對於中華民國99年6 月15日本
院99年度消債更字第179號裁定提起抗告，本院裁定如下：
    主  文
抗告駁回。
抗告程序費用新台幣壹仟元由抗告人負擔。
    理  由
一、抗告意旨略以：原裁定以抗告人毀諾時每月平均收入為新臺
    幣（下同）22,404元，扣除其基本生活必要支出費用9,210
    元後，僅餘13,194元，不足以負擔銀行提出按月還款16,304
    元之方案，毀諾雖具不可歸責事由，但抗告人現時每月收入
    30,000元，扣除其基本生活必要支出費用9,829 元及母親扶
    養費500 元後，每月餘19,671元可供償還債務，約10年間即
    可清償3,753,103 元債務，無不能清償債務等語。惟抗告人
    實際債務總額為3,803,103 元，原裁定以財團法人聯合徵信
    中心（下稱聯徵中心）之債權人清冊推定抗告人債務數額僅
    3,753,103 元，有違公正程序原則。其次，內政部社會司公
    布之民國98年度每人每月最低生活標準9,829 元僅係供法院
    審究債務人生活必要費用之參考，尚難概以9,829 元為債務
    人每月生活必要費用之上限，超過部分即遽認非必要之支出
    ，原裁定以9,829 元計算抗告人每月生活必要費用上限，而
    認抗告人於10年間即可清償全部債務，並不合理。再者，原
    裁定已認定抗告人有不可歸責於己之毀諾事由，嗣後卻令抗
    告人與最大債權銀行進行個別協商，旋又以抗告人目前有相
    當之收入及一定之財產而具履行能力，而駁回更生聲請，前
    後有自相矛盾及調查不周之虞。爰依法請求廢棄原裁定，准
    抗告人更生之聲請。
二、按「債務人不能清償債務或有不能清償之虞者，得依本條例
    所定更生或清算程序，清理其債務」、「債務人與金融機構
    協商成立者，不得聲請更生或清算，但因不可歸責於己之事
    由，致履行顯有重大困難者，不在此限」，消費者債務清理
    條例（下稱消債條例）第3 條、第151 條第5 項分別定有明
    文。上開條文所謂「不可歸責於己之事由」，係指客觀上聲
    請人有收支狀況之變動，諸如物價上漲、家屬患病等導致支
    出增加，或因意外、病痛無法工作、僱用之公司倒閉或裁員
    、減薪等以致收入減少等情；又縱使財產及收支狀況無甚變
    動，但因協商時居於劣勢，未能實質協議，僅為爭取利息減
    少及分期清償之些許優惠，勉予允諾，惟其財產及收入客觀
    上難以如期履行之情形，亦應認該當。然債務人縱有不可歸
    責於己之事由致不能履行協議，仍應符合「不能清償或有不
    能清償之虞」之法定要件，始得准予更生或清算。亦即應綜
    合債務人之財產、信用、收支與其所負全部債務，評估其是
    否仍有償債能力，或即使仍得勉力償債，但是否因而難以維
    持基本生活，而有不能清償或不能清償之虞等情，為其判斷
    之準據。
三、經查：
  (一)抗告人前於95年間向寶華商業銀行股份有限公司（下稱寶華
    銀行）達成分期還款協議，同意自95年9 月起，分120 期，
    利率3.88% ，按月繳納16,304元方式償還債務等事實，有債
    權人清冊、協議書、無擔保債務還款計劃、聯徵中心當事人
    綜合信用報告在卷可稽（見原審卷第19頁至第23頁、第35頁
    至第36頁、第156 頁至第165 頁），信屬真實。
  (二)抗告人固主張協商時之每月薪資約21,000元云云，然抗告人
    95年申報所得為268,844 元，平均每月收入22,404元，投保
    薪資24,000元，有卷附95年度綜合所得稅各類所得資料清單
    、勞工保險被保險人投保資料表可考（見原審卷第52頁、第
    58頁至第59頁），是抗告人於協商時之每月薪資應為22,404
    元為可採。又抗告人現任職於吉汽車企業行，每月收入約
    為30,000元，有卷附在職證明、收入切結書可考（見原審卷
    第68頁、第70頁），是抗告人目前薪資收入已較先前略為增
    加無訛。其次，抗告人主張以內政部社會司公布之民國98年
    度每人每月最低生活標準計算每月必要費用不合理云云，惟
    因消債條例之立法目的，係為使不幸陷入經濟困境之人得以
    清理債務、重建生活，並在清理過程中能保有符合人性尊嚴
    之最低基本生活，而非維持債務人過去慣常之寬裕生活，是
    於評估履行原協商方案是否顯有重大困難時，並非由抗告人
    任意主張其基本生活費用之數額，否則將造成揮霍無度以致
    清償能力降低，反而易使更生程序無從進行。以抗告人居住
    於高雄縣，依內政部公告之95年度臺灣省低收入戶最低生活
    費每人每月9,210 元計算抗告人每月生活必要費用應屬合理
    ，則以抗告人之前開協商時收入扣除基本生活費9,210 元後
    ，實不足以清償上開協商款16,304元，故抗告人確有不可歸
    責於己之事由致履行顯有困難之情況。
  (三)抗告人又主張每月支出交通、電信、水電及瓦斯等生活必要
    支出共計11,252元，惟電費繳納名義人為劉宏坤、電信費用
    繳納名義人為劉和雄及醫療費用收據名義人為劉和雄（見原
    審卷第78至83頁、第106 至123 頁），且抗告人未提出係由
    其繳納之證明，難認抗告人有上開費用之支出，再抗告人提
    出水費繳費證明，98年度合計4,204 元，平均每月350 元，
    住宅火險及地震險98年度為1,960 元，平均每月163 元，房
    屋貸款繳款書每月約5,500 元，勞健保繳款單3 個月繳納4,
    474 元，平均每月1,491 元，有繳費證明在卷可憑（見原審
    卷第76頁至第77頁、第101 頁至第104 頁、第125 頁），總
    計每月支出7,504 元，另抗告人提出統一發票，無法認定係
    抗告人支出，是可知之支出為7,504 元，原審以內政部公告
    之99年度臺灣省低收入戶最低生活費每人每月9,829 元計算
    抗告人每月生活必要費用應屬合理，逾此範圍難認合理。次
    查，原審認定抗告人之父無不能維持生活之情故無庸抗告人
    扶養，抗告人之母所需扶養費用每月為6,829 元，並有抗告
    人及劉淑芬、劉宏坤、劉淑玲等4 位扶養義務人，衡量抗告
    人業已負擔鉅額債務及其他扶養義務人之經濟能力，認抗告
    人負擔其母之扶養費用以每月500 元為適當，本院認原審裁
    定並無違誤之處。又原審認定抗告人之債務為3,753,103 元
    ，與抗告人自行陳報之3,803,103 元債務，僅差距50,000元
    ，且原審係依據聯徵中心彙整之資料為憑認定抗告人之總積
    欠債務，難認有何違誤。
  (四)從而，依抗告人現時每月平均收入約30,000元，於扣除抗告
    人維持自己生活所需必要費用9,829 元、扶養母親費用500
    元後，每月尚餘19,671元（計算式：00000-0000-000＝196
    71）可供運用，如將餘款全數用以攤還債務本金3,753,103
    元，需時191 個月即15年又11月即能全數償清（計算式：00
    00000 元/ 每月19671 元＝190.7 個月，約191 個月，191
    月/12 月＝15.9年），縱認抗告人之總債務金額為3,803,10
    3 元，亦僅需194 月即16年2 月即可全數償清，而抗告人出
    生於59年10月，現年40歲，有戶籍謄本可憑（見原審卷第32
    頁），亦即抗告人於55歲或56歲即能清償完畢，並未逾法定
    強制退休年齡。況抗告人目前既有固定收入，非不能再依銀
    行公會個別協商機制，與各該債權銀行個別協商還款方案，
    揆諸首揭說明，尚難認有不能清償債務情事存在。
四、綜上所述，抗告人未能舉證證明有何不能清償債務情事，揆
    諸首揭規定及說明，其聲請核與更生要件不符，原裁定據此
    駁回抗告人更生之聲請，於法並無違誤，抗告意旨猶執前詞
    ，指摘原裁定不當，為無理由，應予駁回。
五、據上論結，本件抗告為無理由，依消費者債務清理條例第15
    條，民事訴訟法第495 條之1 第1 項、第449 條第1 項、第
    95條、第78條，裁定如主文。
中    華    民    國    99    年    9     月    6     日
                  民事第五庭  審判長法  官   黃國川
                                    法  官   張維君
                                    法  官   何佩陵
以上正本證明與原本無異。
本裁定不得再抗告。
中    華    民    國    99    年    9     月    6     日
                                    書記官   陳喜苓

司法院資訊處製作；財團法人民間司法改革基金會備份。
